【裁判字號】    89,上訴,493
【裁判日期】    890630
【裁判案由】    偽造有價證券等
【裁判全文】
臺灣高等法院高雄分院刑事判決                    八十九年度上訴字第四九三號
    上  訴  人
    即  被  告  乙○○○
    選任辯護人  黃昭熙
右上訴人因偽造有價證券等案件，不服臺灣高雄地方法院八十八年度自字第五二五號
中華民國八十九年二月二十五日第一審判決，提起上訴，本院判決如左：
      主  文
原判決撤銷。
乙○○○意圖供行使之用，而偽造有價證券，處有期徒刑參年。偽造「吳銹鋰」名義
簽發，其發票日八十五年九月二十五日、面額新台幣壹萬元之本票拾玖紙，均沒收。
被訴行使偽造私文書及詐欺部分免訴。
      事  實
一、乙○○○因其以吳銹鋰及他人名義參加林昭所邀集之互助會共四會均已得標，會
    首林昭要求已得標互助會之乙○○○補立本票（僅要求補立以吳鋰名義於八十
    五年九月二十五日標得之會款本票），乙○○○明知未經吳銹鋰之同意及授權，
    竟意圖供行使之用，於民國八十五年十一月間，在高雄市○○○路一六四號十樓
    之二，以「吳銹鋰」之名義，簽發八十五年九月二十五日發票日、面額新台幣（
    下同）一萬元之本票共十九張，持之交給會首林招，不知情之林昭於互助會止會
    後將該等本票轉交給活會會員甲○○收執。嗣甲○○持上揭本票向吳銹鋰提示，
    吳銹鋰表示從未參加上開互助會，且上揭本票數紙均非其所簽發，始知上情。
二、案經甲○○向原審法院提起自訴。
    理  由
壹、有罪部分（偽造有價證券部分）：
一、按犯罪之被害人得提起自訴，刑事訴訟法第三百十九條第一項定有明文，此之被
    害人係指犯罪之直接被害人而言。本件系爭偽造之有價證券十九紙，係由上開互
    助會會首林招交予尚屬活會會員之自訴人，以充作被告交付死會會款之憑據，而
    自訴人持該等偽造有價證券以執票人之身分向真正發票人即「吳銹鋰」行使票據
    上之權利未果，基此，自訴人於收執該等有價證券其時，系爭有價證券既經偽造
    ，自訴人即受有就系爭有價證券不能獲兌之損害，難謂其非屬刑事訴訟法第三百
    十九條第一項之犯罪直接被害人，合先敘明。
二、訊據上訴人即被告乙○○○（下稱被告）坦承標得會款，經過一、二個月後，有
    應會首林昭要求補立本票，以「吳銹鋰」之名義，簽發八十五年九月二十五日發
    票日、面額一萬元之本票共十九張，持之交給會首林招情事，雖矢口否認有何偽
    造有價證券之犯行，辯稱：伊係經吳銹鋰之同意及授權，始以吳銹鋰之名義參加
    林招為會首之互助會，事後伊以吳銹鋰名義簽發本票，應在吳銹鋰概括授權範圍
    內云云。惟查：證人吳銹鋰於原審調查程序中結證稱：（訊以：有無同意乙○○
    ○以用你名義去跟林招為會首之會？）沒有；（訊以：被告說會錢也是你交給她
    並轉交給林招？）沒有；（訊以：有無開本票予乙○○○）沒有等語，且證人吳
    銹鋰於本院中亦結證稱「（是否委託被告參加本會？）沒有。」（見本院卷第二
    八頁）；又證人即互助會之會首林昭於原審及本院中均證稱，被告以吳銹鋰及洪
    貴碧、許聰玲、陳立秋等人名義參加其邀集之互助會，我未曾見過吳銹鋰本人，
    被告所參加之四會均已標走，因其他活會要求，事後僅要求被告補立最後一次吳
    銹鋰得標之該會補簽本票，該吳銹鋰名義簽發之本票確係被告親手交給我的，互
    助會止會後，我將該等本票交給活會會員甲○○等語；又被告於原審中亦坦承「
    （提示本票十九張，有無意見？）是我自己簽名的，手印也是我蓋的。」等語（
    見原審卷第六四、八七頁），另被告所舉其以吳銹鋰名義參加會首王森子之互助
    會，標得會款後有續繳死會款至互助會期結束，固經證人王森子於本院終結證明
    確，但證人王森子於本院中復證稱會款均係被告美惠處理，未見過吳銹鋰其人等
    語，則證人王森子之證言，不足以作為吳銹鋰有授權被告參加互助會之證明。綜
    上被告上開所辯，顯非屬實，要屬事後卸責之詞，委無可採。此外附有自訴人提
    出被告偽造之票號有一三０六０八、一三０六０一、一三０六一０、一三０六０
    九、一三０六一二、一三０六一一、一三０六一四、一三０六一三、一三０六一
    六、一三０六一五、一三０六一七、一三０六一八、一三０六二０、一三０六一
    九、一三０六二二、一三０六二一、一三０六二四、一三０六二三、一三０六二
    五號影本共十九張卷附足按，本件事證明確，被告犯行洵堪認定。
三、核被告所為，係犯刑法第二百零一條第一項之偽造有價證券罪。其於本票上偽造
    「吳銹鋰」之署押及偽造本票後之行使行為，分別係被告偽造有價證券之部分行
    為、低度行為，均不另論罪。被告偽造「吳銹鋰」之本票數張，其被害法益仍僅
    一個，不能以其同時偽造之張數，而計算其法益，附此敘明。
四、原審就被告予以論罪科刑，固非無見，惟查被告被訴行使偽造私文書（包括詐欺
    ）部分，應為免訴之諭知，理由如後述，原判決就此部分逕為實體之判決，容有
    未洽，被告上訴意旨，否認犯罪，指摘原判決不當，雖無理由，但原判決既有上
    開可議，自應由本院將原判決撤銷改判。審酌被告明知未得「吳銹鋰」之同意或
    授權，竟以其名義偽簽「吳銹鋰」名義之本票，票面金額共計十九萬元，迄今尚
    未與自訴人達成和解，及犯後態度等一切情狀，量處有期徒刑三年，以資懲儆。
    被告所偽造「吳銹鋰」為發票人之有價證券本票十九紙，應依刑法第二百零五條
    之規定宣告沒收。至本票發票人欄偽造「吳鋰」署押，因偽造本票已諭知沒收
    ，其上偽造之署押即毋庸重複沒收，附此明。
貳、免訴部分（行使偽造私文書及詐欺部分）：
一、自訴意旨略以：被告乙○○○於民國八十五年六月十日，未經吳銹鋰之同意及授
    權，以「吳銹鋰」之名義，參加林招為會首，會員連同會首計三十三人，採內標
    制，每會會金為一萬元，每月十日開標一次，另於每年三月二十五日、九月二十
    五日各加會一次，會期自八十五年六月十日起至八十七年九月二十五日止之互助
    會一會，並於八十五年九月二十五日即第五會，以口述係「吳銹鋰」之標單並填
    寫所出利息之方式，偽造屬準私文書之標單，並持之標得會款，因認被告另犯刑
    法第二百十六條、第二百二十條、第二百十條行使偽造私文書罪，及刑法第三百
    三十九條第一項之詐欺取財罪嫌云云。
二、按案件曾經判決確定者，應諭知免訴之判決，此項原則關於實質上一罪或裁判上
    一罪，均有其適用（最高法院四十九年台非字第二十號著有判例）。經查被告乙
    ○○○與其夫鍾竹芳（業經檢察官通緝在案）共同意圖為自己不法之所有，並基
    於概括之犯意，明知其二人在外已積欠數筆債務，且每月僅賴鍾竹芳約二萬元之
    微薄收入維生，經濟已陷入困境，而無能力償還本息，仍先於民國八十六年八月
    間，相偕至甲○○位於高雄市○○區○○街七巷二十四之一號住處，向莊女佯稱
    鍾竹芳欲投資購買漁船，自任船長，苦無資金，希莊女借予一百萬元供其週轉，
    莊女不疑有詐，如數貸予（先預扣一個月利息），約定借期六個月，利息二分，
    乙○○○及鍾竹芳二人並共同簽發面額一百萬元之本票一紙予莊女，以供擔保。
    嗣同年九月間，鍾氏夫婦如期支付第二期之利息，取得莊女信任後，又相偕至上
    址，向莊女騙稱投資經營漁船，尚欠二十萬元，致莊女信以為真，又如數貸予，
    約定借期一個月，利息二分，並由鍾氏夫妻共同簽發面額二十萬元之本票一紙予
    莊女，以資擔保，涉犯刑法第三百三十九條第一項詐欺取財罪一案，業經原審刑
    事法院以八十八年度易字第一二六三號刑事判決判處被告有期徒刑五月，被告上
    訴後再經本院於八十九年一月二十日判決駁回被告上訴確定在案，有原審刑事判
    決書及本院被告全國前科表可按，而本自訴案件查與前開確定判決案件有連續犯
    及牽連犯裁判上一罪之關係，依上開判例意旨所示，就此部分自應為免訴之判決
    。原審就此部分遽為實體之判決，自有未洽，被告上訴意旨否認犯罪，雖無理由
    ，但原判決既有上開可議，自應將原判決撤銷，並就被告此部份為免訴之諭知。
據上論斷，應依刑事訴訟法第三百六十九條第一項前段、第三百六十四條、第三百四
十三條、第三百零二條第一款、第二百九十九條第一項前段，刑法第二百零一條第一
項、第二百零五條，罰金罰鍰提高標準條例第一條前段判決如主文。
中      華      民      國    八十九    年      六      月     三十     日
                              臺灣高等法院高雄分院刑事第八庭
                             審判長法官  郭雅美
                                        法官  張盛喜
                                        法官  莊飛宗
右正本證明與原本無異。
如不服本判決，應於判決送達後十日內向本院提出上訴狀，其未述理由者並應於提
出上訴狀後十日內向本院補提理由書（應附繕本)。
                                      書記官  張宗芳
中    華    民    國     八十九     年       七       月       一       日
附錄法條：
刑法第二百零一條第一項
意圖供行使之用，而偽造、變造公債票，公司股票或其他有價證券者，處三年以上十
年以下有期徒刑，得併科三千元以下罰金。
                                                                        Ｆ


司法院資訊處製作；財團法人民間司法改革基金會備份。
